臺灣高等法院刑事判決
109年度上訴字第4531號
上  訴  人  臺灣桃園地方檢察署檢察官
被      告  謝文豪


                    （現因另案於法務部○○○○○○○執行中）
上列上訴人因被告違反毒品危害防制條例案件，不服臺灣桃園地
方法院109年度審訴緝字第70號，中華民國109年10月27日第一審
判決（起訴案號：臺灣桃園地方檢察署109年度毒偵字第135號）
，提起上訴，本院判決如下：
    主  文
上訴駁回。
    理  由
一、經本院審理結果，認第一審不經言詞辯論，逕對被告甲○○諭
    知不受理之判決，核無不當，應予維持，並引用第一審判決
    書記載之證據及理由（如附件）。
二、檢察官上訴意旨略以：毒品危害防制條例（下稱毒品條例）
    第20條、第23條業於民國109年1月15日修正公布，同年7月1
    5日施行。修正後第20條第3項規定：「依前項規定為觀察、
    勒戒或強制戒治執行完畢釋放後，三年後再犯第十條之罪者
    ，適用前二項之規定。」將修正前所定「5年後再犯第10條
    之罪者」修正為「3年後再犯第10條之罪者」。其立法理由
    謂：「本條例認施用毒品者具『病患性犯人』之特質，並參諸
    世界各國之醫療經驗及醫學界之共識，咸認施用毒品成癮者
    ，其心癮甚難戒除，如觀察、勒戒或強制戒治執行完畢釋放
    後，三年後始再有施用第一級、第二級毒品之行為者，足見
    其有戒除毒癮之可能，宜再採以觀察、勒戒方式戒除其身癮
    及以強制戒治方式戒除其心癮之措施，為能放寬觀察、勒戒
    或強制戒治制度之適用時機，以協助施用者戒除毒癮，爰修
    正第三項。」足見上開修正應係針對第一次觀察、勒戒或強
    制戒治執行完畢釋放後，3年後「始再」有施用第一、二級
    毒品行為之人（即第二次犯）或每隔3年後始再有施用第一
    級、第二級毒品行為之人而設，已敘明該條適用之對象，限
    於3年後「始再」有施用第一、二級毒品行為者，因其係於3
    年後再犯，足見其有戒除毒癮之可能，故而放寬觀察、勒戒
    或強制戒治制度之適用時機，以協助施用者戒除毒癮。是修
    法之重點在施用毒品者有「戒除毒癮之可能」，倘在上開修
    正前，於第一次觀察、勒戒或強制執行完畢後，已有「二犯
    以上」施用第一、二級毒品罪者或於修法前「5年內再犯第1
    0條之罪者」，經認其再犯率甚高，原實施之觀察、勒戒及
    強制戒治已無法收其實效者，均已難認有戒除毒癮之可能，
    則縱使其本次犯行係於第一次觀察、勒戒或強制戒治執行完
    畢釋放後3年後再犯，毋庸仍予寬典處遇，而應依該條例第1
    0條逕予刑罰制裁。又修正後毒品條例第20條第3項、第23條
    第2項僅將「5年內再犯」修正為「3年內再犯」，其他構成
    要件均相同，有無再經觀察、勒戒及強制戒治之必要，或由
    檢察官逕行起訴，自應依相同之法理，採取與修正前之實務
    見解相同之解釋及處理。本案被告前因施用毒品案件，經法
    院裁定送觀察、勒戒後，認無繼續施用毒品之傾向，於100
    年5月17日執行完畢釋放，由臺灣桃園地方檢察署檢察官以9
    9年度毒偵字第6593號、100年度毒偵字第62、517、1984號
    為不起訴處分確定；又於前揭觀察、勒戒執行完畢釋放後「
    3年內」之100年間因施用毒品案件，經臺灣桃園地方法院以
    100年度審訴字第1943號判處有期徒刑7月、3月，應執行有
    期徒刑8月確定；嗣自101年起至107年間，又多次因施用毒
    品案件經法院判刑，揆諸前揭說明，不論依修正前、後之規
    定或立法理由說明，應認其再犯率甚高，原實施之觀察、勒
    戒及強制戒治已無法收其實效，難認有戒除毒癮之可能，且
    其後再犯施用毒品案件，已非屬觀察、勒戒或強制戒治執行
    完畢釋放後3年後「始再」有施用第一、二級毒品行為之範
    疇，而應依法訴追，是本案檢察官起訴，即無不合，原判決
    認起訴程序違背規定而逕諭知不受理判決，自有適用法則不
    當之違法。末查毒品條例第35條之1立法理由載明：「關於
    具體案件適用新舊法之說明如下：若該等案件於修正施行前
    已繫屬於法院或少年法院（地方法院少年法庭）者，為求程
    序之經濟，法院或少年法院（地方法院少年法庭）應依修正
    施行後之規定處理，即應依職權為觀察、勒戒或強制戒治之
    裁定。依修正施行後之規定，受觀察、勒戒人無繼續施用傾
    向者或強制戒治期滿後，應為不起訴處分或不付審理之裁定
    者，法院或少年法院（地方法院少年法庭）應為免刑之判決
    或不付審理之裁定。」是縱原判決認本案起訴程序違背規定
    ，亦應逕為觀察、勒戒裁定，尚非逕為不受理判決。且附命
    完成戒癮治療之緩起訴處分，係屬檢察官於偵查中之職權，
    犯施用第一、二級毒品之罪者，檢察官於偵查中本會裁量被
    告應以毒品條例第24條附命完成戒癮治療之緩起訴處分或以
    第10條提起公訴，檢察官既已選擇提起公訴，自無所謂檢察
    官未及審酌裁量權之問題，原審逕認檢察官未及審酌行使緩
    起訴處分之裁量權，剝奪被告可能受有緩起訴之非拘束人身
    自由處分之可能性，而不適用毒品條例第35條之1規定，判
    決實有違背法令云云。惟查：
　㈠最高法院刑事大法庭已於109年11月18日以109年度台上大字
    第3826號裁定宣示：109年1月15日修正公布、同年7月15日
    施行之毒品條例第20條第3項規定，犯第10條之罪於觀察、
    勒戒或強制戒治執行完畢釋放後，3年後再犯第10條之罪者
    ，適用本條前2項之規定。上開所謂「3年後再犯」，只要本
    次再犯（不論修正施行前、後）距最近1次觀察、勒戒或強
    制戒治執行完畢釋放，已逾3年者，即該當之，不因其間有
    無犯第10條之罪經起訴、判刑或執行而受影響。
　㈡至事實審法院就此類「3年後再犯」案件應否依職權裁定令被
    告入勒戒處所觀察、勒戒？經最高法院刑事第五庭徵詢該院
    其他各庭，多數同意「法院是否依職權裁定觀察、勒戒，或
    以起訴程序違背規定，而為不受理判決，『應個案具體裁量』
    」之見解或結論，亦即法院經綜合審酌個案施用毒品之情形
    （如施用之動機、方式、次數、有無多種毒品混用等）、被
    告之品德及素行（如前經觀察勒戒、強制戒治、戒癮治療或
    判刑等情形）、生活狀況（如家庭環境、學業及工作情形、
    有無在監在押等）、社會支援（如當地有無適當醫療機構、
    相關社福團體等）及將來執行方式暨其意願（刑事訴訟法第
    253條之2第2項參照）等相關因素，為整體判斷後：⒈倘認以
    實施觀察、勒戒為適當，或個案縱經檢察官重新裁量後採命
    附條件緩起訴處分之可能性不高（例如：被告不同意緩起訴
    、現在或即將執行長期徒刑），致重啟處遇程序顯欠缺實益
    者，自得依毒品條例第35條之1第2款之授權規定，逕裁定觀
    察、勒戒，以求程序之經濟。⒉修法後已賦予檢察官視個案
    不同而為觀察、勒戒或附條件緩起訴（含戒癮或毋庸戒癮之
    條件）之多元處遇，於被告並無不利，法院審酌上開情況，
    認逕予裁定觀察、勒戒，對被告顯屬不利或有失公平，宜由
    檢察官再行斟酌者，得認起訴程序違背規定，且無從補正而
    為不受理判決，以維被告之利益。至毒品條例第35條之1第2
    款所稱「審判中之案件，由法院或少年法院（地方法院少年
    法庭）依修正後規定處理（下略）」，旨在規範修正施行前
    已繫屬於法院之是類案件，法院應按其訴訟程序進行程度，
    適用修正後相關規定審認，並未明文應一律依職權裁定觀察
    、勒戒。而毒品條例本次修正既強調「治療勝於處罰」、「
    醫療先於司法」之刑事政策，則法院對於審判中之案件依前
    述裁量標準，視個案情形，分別裁定令入勒戒處所觀察、勒
    戒，或判決不受理，俾檢察官衡酌判斷如何經由多元化之緩
    起訴處遇達成戒除毒癮目的，均屬該條文所稱「依修正後規
    定處理」之範疇。故授權法院個案審查，不悖法條文義並契
    合修法本旨。至立法理由固得為法律解釋之參考，但究非唯
    一。且上開條文立法理由載稱由法院依職權為觀察、勒戒之
    裁定，僅止於謀求程序之經濟，未敘及被告權益之保障，應
    為例示說明，尚難執此逕謂立法者有排除其他修正後規定適
    用之意，法院於解釋、適用該條文時，自不宜拘泥於斯。況
    由法院個案審查，符合毒品條例本次視個案具體情形給予多
    元處遇之整體修法精神，尚無侵害權力分立原則可言（最高
    法院109年度台抗大字第1771號裁定意旨參照）。
　㈢本案被告施用第二級毒品之時間為108年12月13日，距其最近
    一次觀察、勒戒執行完畢釋放時（即100年5月17日），已逾
    3年，縱其間曾於101、105、107年間多次因犯施用第一級或
    第二級毒品罪經起訴、判刑或執行，然依前開說明，仍應依
    修正後之毒品條例第20條第3項、現行第24條等規定，由檢
    察官視被告個案情形而為「觀察、勒戒」或「附條件緩起訴
    （含戒癮或毋庸戒癮之條件）」之多元處遇。檢察官於上開
    毒品條例修正前提起公訴，程序固未違背當時之規定，然嗣
    後毒品條例已修正施行，本院審酌被告個案情形為整體判斷
    後，認逕依職權裁定觀察、勒戒，對被告顯屬不利且有失公
    平，宜由檢察官再行斟酌，以維被告之利益。應認起訴程序
    違背規定，且無從補正。
　㈣綜上所述，檢察官上訴仍執前詞，指摘原判決不當，為無理
    由，應予駁回，並不經言詞辯論為之。
據上論斷，應依刑事訴訟法第368條、第372條、第373條，判決
如主文。
中　　華　　民　　國　　110 　年　　2 　　月　　23　　日
                  刑事第十六庭  審判長法　官  葉騰瑞
                                      法　官  廖紋妤
                                      法　官  陳芃宇
以上正本證明與原本無異。
如不服本判決，應於收受送達後20日內向本院提出上訴書狀，其
未敘述上訴之理由者並得於提起上訴後20日內向本院補提理由書
（均須按他造當事人之人數附繕本）「切勿逕送上級法院」。
                                      書記官  李佳芬
中　　華　　民　　國　　110 　年　　2 　　月　　25　　日